【裁判字號】    92,家訴,58
【裁判日期】    951011
【裁判案由】    分配夫妻剩餘財產
【裁判全文】
臺灣桃園地方法院民事判決              92年度家訴字第58號
原      告  甲○○
被      告  乙○○
上列當事人間請求分配夫妻剩餘財產事件，於民國95年9月20日
辯論終結，本院判決如下：
    主    文
被告應給付原告新台幣玖拾捌萬伍仟捌佰陸拾參元，及自民國92
年7月6日起至清償日止，按年息百分之5計算之利息。
原告其餘之訴駁回。
訴訟費用由原告負擔二分之一，餘由被告負擔。
    事實及理由
一、本件原告起訴主張兩造於民國81年11月20日結婚，並於90年
    4月12日辦理離婚登記。兩造婚姻存續期間，並未約定雙方
    夫妻財產制，關於夫妻財產制應以法定財產制為準。又兩造
    離婚後對於夫妻關係存續期間之剩餘財產並未進行分配，原
    告自得依民法第1030條之1之規定，請求分配雙方之財產差
    額。而被告現存原有財產有坐落於桃園縣平鎮市○○段704
    號地號土地、門牌號碼為桃園縣平鎮市○○街273號4樓房地
    1棟，該房屋係婚後82年8月23日購買登記為被告所有，當時
    購買價格為新台幣（下同）285萬元，雖有貸款125萬元，但
    目前業已還清，該房屋價格應以285萬元計算。又原告婚姻
    關係中所現存原有財產除了裕融企業股份有限公司股票16,2
    77股較有價值外，其餘股票、存款、汽車價值均不高。又原
    告於85年10月23日購買坐落於台北縣三重市○○○段過川小
    段92之4地號土地，門牌號碼為台北縣三重市○○路108號15
    樓之2房屋1間，登記在被告名下，當時購買價格為585萬元
    ，向銀行抵押借款380萬元，被告雖於89年間出賣給第三人
    ，但此乃被告為減少原告對於被告剩餘財產之分配，而於法
    定財產制關係消滅前5年所處分之財產，依民法第1030條之3
    之規定，應視為被告現存之婚後財產。至於被告抗辯其代還
    原告向訴外人即被告姊姊陳璐茜借款120萬元債務部分並不
    實在。事實上此乃因原告向被告及訴外人提起通姦告訴，被
    告心生不滿，乃夥同他人捏造原告向陳璐茜借款之借據，並
    將該債權移轉第三人馬寶慶，案經臺灣板橋地方法院91年度
    訴字第1745號民事裁定駁回馬寶慶之請求，足見，該筆債務
    不應列入計算等語。
二、被告則以兩造81年結婚時，被告獨力出資購買桃園縣平鎮市
    ○○街273號4樓房屋，該房屋頭期款及家具共計150萬元，
    均由被告支付，但因房屋價格已有折舊，目前僅餘現值26萬
    元。被告於86年間為清償名下所有桃園縣平鎮市○○街273
    號4樓房屋貸款，由原告向訴外人即被告姊姊陳璐茜借款120
    萬元，但原告拒不支付，目前由仍被告分期攤還中，其本金
    加上利息總計1,499,032元，此屬於被告之現存負債應予扣
    除。
    又被告之前所有台北縣三重市○○路108號15樓之2號房屋，
    總價585萬元，自備款205萬元（自己現款45萬元，另向訴外
    人蘇俊豪借款160萬元），復向銀行貸款380萬元，但因被告
    付不出貸款，於89年3月7日將其出賣給訴外人王佩琳，價款
    為460萬元，扣除仲介費、修理費、銀行貸款、積欠利息，
    僅剩餘25萬元，又對於積欠蘇俊豪之160萬元部分，至今未
    清償，應屬於被告之現存債務，應予扣除。又台北縣三重市
    ○○路108號15樓之2號房屋，雖在離婚前5年內處分，但因
    民法第1030條之3之規定，是在91年6月26日增訂公佈，兩造
    係於90年4月12日離婚，依據法律不溯及既往原則，自不應
    予以適用，易言之，該房屋價值不得列入被告之原有財產內
    。再原告離婚前年收入200萬元，依薪資推算，其應有存款
    上千萬，但目前銀行存款僅餘數千元，顯不合理等語抗辯。
三、得心證之理由：
（一）兩造不爭執之事實：
      兩造於81年11月20日結婚，嗣於90年4月12日離婚，婚姻
      存續期間雙方並未約定夫妻財產制。
（二）兩造達成協議不爭執之部分：
  I、就原告現存之原有財產部分：
    原告婚姻存續期間之現存原有財產有福特嘉年華汽車1部，
      萬泰商業銀行股份有限公司股票、仕裕股份有限公司股票
      、裕融企業股份有限公司股票、上海商業銀行存款。
    原告現存財產之福特嘉年華汽車1部，不列入分配。
    原告現存財產之萬泰商業銀行股份有限公司股票、仕裕股份
      有限公司股票，均不列入分配。
    原告現存財產之上海商業銀行之存款不列入分配。
    原告現存財產之裕融企業股份有限公司之股票列入分配，並
      同意以股數16,277股為準。
  II、就被告現存之原有財產部分：
    被告婚姻存續期間之現存原有財產有坐落於桃園縣平鎮市
      ○○街273號4樓房屋（基地為坐落於桃園縣平鎮市○○段
      704 地號土地）、台北國際商業銀行股份有限公司股票、
      台鳳股份有限公司股票、第一商業銀行存款。
    被告現存財產之台北國際商業銀行股份有限公司股票及台鳳
      股份有限公司股票均不列入分配。
    被告現存財產之第一商業銀行股份有限公司之存款，不列入
      分配。
（三）本件兩造之爭執點為：
（1）原告所有之裕融企業股份有限公司股票之計算時點為何？
（2）被告之現存原有財產即坐落於桃園縣平鎮市○○段704地號
     土地上，門牌號碼為桃園縣平鎮市○○街273號4樓房屋價
     值為何？
（3）被告是否積欠訴外人陳璐茜之債務120萬元？
（4）台北縣三重市○○路108號15樓之2號房屋是否應列入被告
     之婚後財產即有修正後民法第1030條之3第1項之適用？
（5）被告是否積欠訴外人蘇俊豪160萬元債務？
     本院茲分別說明如下：
（1）裕融企業股份有限公司之股票之價值計算時點：
     經查：兩造於90年4月12日協議離婚確定，即本件剩餘財產
     分配請求權係發生於91年6月4日民法親屬編修正前。依民
     法親屬篇施行法第1條規定，在民法親屬編施行前發生者，
     除本施行法有特別規定外，不適用民法親屬編之規定；其
     在修正前發生者，除本施行法有特別規定外，亦不適用修
     正後之規定。故關於本件兩造分配剩餘財產自應適用91年6
     月4日修正前民法夫妻財產制之相關規定。而修正前民法第
     1030條之1規定：聯合財產關係消滅時，夫或妻於婚姻關係
     存續中所取得而現存之原有財產，扣除婚姻關係存續中所
     負債務後，如有剩餘，其雙方剩餘財產之差額，應平均分
     配。但因繼承或其他無償取得之財產，不在此限。依前項
     規定，平均分配顯失公平者，法院得酌減其分配額。次按
     夫妻未以契約訂立夫妻財產制者，除本法另有規定外，以
     法定財產制，為其夫妻財產制；結婚時屬於夫妻之財產，
     及婚姻關係存續中夫妻所取得之財產，為其聯合財產，修
     正前民法第1005條、第1016條前段分別定有明文。本件兩
     造婚後未訂立任何夫妻財產制契約，適用修正前民法上開
     規定，是以兩造夫妻財產制為法定財產制，而結婚時屬於
     兩造財產及婚姻關係存續中兩造所取得之財產，為兩造聯
     合財產；兩造應列入分配之財產係「婚姻關係存續中取得
     」而「現存之原有財產」。易言之，婚姻關係存續中取得
     而現已不存在之財產，不能算入剩餘財產。故無論原、被
     告年薪資收入是否有異常變動或去向不明之情形，因雙方
     無法舉證證明「現存」之原有財產，且雙方協議銀行現金
     存款均不列入分配，故本院自毋庸將列入兩造之現存原有
     財產，此先敘明。經查：兩造聯合財產關係消滅時（90年4
     月12日）原告所有現存裕融企業股份有限公司之股票共16,
     277股，而聯合財產關係消滅時之股價，每股為47.2元，此
     有交易表1紙附卷可查，合計總價為768,274.4元。則原告
     於兩造聯合財產關係消滅時應列入分配股票之現存原有財
     產為768, 274.4元。
（2）被告於兩造婚姻關係中取得之桃園縣平鎮市○○街273 號4
     樓房地價值部分：
     經查：上開房地係被告婚姻關係存續中（即82年10月14日
     登記為被告所有）取得且現存之不動產，依修正前民法第
     1030條之1規定，自應列入被告原有財產予以分配。經本院
     囑託青創不動產鑑定股份有限公司鑑定結果：前開房屋之
     價值為2,740,000元，此有鑑定報告1紙附卷可查。而雖購
     買該房屋時，被告以自己名義向合作金庫銀行玉成分行設
     定抵押貸款120萬元，但該債務已於86年3月31日清償完畢
     ，此有該行93年6月24日所發之合金玉放字第0930003332號
     函文1紙附卷可查，故被告既於聯合財產關係消滅時已無負
     債，自無扣除債務可言。
（3）被告是否積欠訴外人陳璐茜120萬元債務？
     經查：被告抗辯向其姊姊陳璐茜借貸120萬元云云，並提出
     借據、陳璐茜於合作金庫活期儲蓄存款存摺為證，此為原
     告所否認，被告應就此有利於己之事實負舉證責任。惟經
     核閱被告所提出之上開存摺資料，僅能證明陳璐茜轉帳支
     出1筆120萬元款項，此尚不足以證明被告確向陳璐茜借貸
     之事實。再本院傳訊證人陳璐茜，其到院證稱：「借款149
     萬元給被告，因為當時我手中有一部分現金，現金我沒有
     存入銀行，所以只有在帳戶上轉帳120萬元，加上現金29
     9,032元」（見本院93年5月28日之言詞辯論筆錄）。然被
     告於第92年8月8日之答辯狀載明：「原告」向陳璐茜借款
     120萬元（並附原告具名之借據1紙），因原告拒絕返還，
     而由被告代還。嗣後改稱被告自己向證人陳璐茜借款120
     萬元還合作金庫，120萬元本金加上未還之利息共欠陳璐茜
     144萬元（見被告於92年8月22日之答辯狀）。但依證人陳
     璐茜所言，其是直接借款149萬元本金（匯款120萬元加上
     現金299,032元）給被告，非累積利息後共149萬元云云。
     證人陳璐茜證詞與被告所述顯然不相符合。至於120萬元是
     原告所借？還是被告所借？證人陳璐茜竟證稱原告、被告
     均有借120萬元，此顯與被告說法矛盾，故應認此乃被告臨
     訟虛構之債務，企圖減低分配之財產，應不足採信。
（4）坐落於台北縣三重市○○路108號15樓之2號房屋，為被告
     於婚姻存續期間購買登記為自己所有，但已於89年3月9日
     出賣第三人，原告主張其乃婚姻關係消滅前5年所處分之財
     產，應追加計算為被告之婚後財產，其主張是否有據？按
     夫或妻為減少他方對於剩餘財產之分配，而於法定財產制
     關係消滅前5年內處分其婚後財產者，應將該財產追加計算
     ，視為現存之婚後財產。但為履行道德上義務所為之相當
     贈與，不在此限，此民法第1030條之3第1項定有明文。但
     民法第1030條之3規定乃91年6月26日經立法院三讀修正通
     過所增訂，惟同時修正通過之施行法就此部分，並無溯及
     既往適用之規定，本件兩造離婚之時點在於90年4月12日，
     係在修法之前，關於修正後民法第1030條之3規定，自無溯
     及既往適用於本件夫妻剩餘財產分配，故原告主張並無所
     據，應不足採。
（5）被告是否積欠第三人蘇俊豪160萬元債務？
     又被告抗辯為購買坐落於台北縣三重市○○路108號15樓之
     2房屋，向訴外人蘇俊豪借款160萬元，至今未清償云云。
     此為原告所否認，經查：被告抗辯之上情，為原告所否認
     ，被告應對於有利於己之事實負舉證責任，被告雖有提出
     本票為證，但其並未提出任何匯款往來紀錄，況160萬元並
     非小數目，被告除開立本票外，並未提出任何擔保，此實
     不合理。再審酌被告自92年3月20提起本件訴訟以來，除一
     直提及積欠陳璐茜債務外，並未提及有其他債務，直至93
     年12月8日始具狀抗辯積欠蘇俊豪160萬元，依經驗法則觀
     之，依被告所言，其於86年即向第三人蘇俊豪借款160萬元
     ，若有該筆債務，早就會陳報，不會延滯至93年12月始提
     及該筆債務，本院綜觀上情，依合理之經驗法則及論理法
     則，認被告此筆債務乃臨訟虛構，應不可採。
（6）按聯合財產關係消滅時，夫或妻於婚姻關係存續中所取得
     而現存之原有財產，扣除婚姻關係存續中所負債務後，如
     有剩餘，其雙方剩餘財產之差額，應平均分配，修正前民
     法第1030條之1第1項前段定有明文。本件兩造聯合財產關
     係於90年4月12日消滅，原告自得依上開規定行使剩餘財產
     分配請求權。原告於聯合財產關係消滅時之現存原有財產
     為768,274元，被告為2,740,000元，雙方剩餘財產之差額
     為1,971,726元，平均分配結果，被告應給付原告985,863
     元。
（四）從而，本件原告爰依修正前民法第1030條之1規定，請求
      被告給付985,863元，及自起訴狀繕本送達翌日即92年7月
      6日起至清償日止，按年息百分之5計算之利息，於法有據
      ，應准許之。原告逾此範圍之請求，並無依據，應駁回之
      。
四、據上論結：本件原告之訴為一部有理由，一部無理由，爰依
    民事訴訟法第79條之規定，判決如主文。
中    華    民      國    95    年  10    月     11   日
                    家事法庭法  官  田玉芬
以上正本係照原本作成。
如對本判決上訴應於判決送達後20日內向本院提出上訴狀。
中    華    民      國    95    年  10    月     11   日
                            書記官  邱志堅


司法院資訊處製作；財團法人民間司法改革基金會備份。
